臺灣臺中地方法院刑事判決　　　　　　　100年度易字第556號
公　訴　人　臺灣臺中地方法院檢察署檢察官
被　　　告　廖沛紋
上列被告因詐欺案件，經檢察官提起公訴（99年度偵字第24558
號），及移送併案審理(99年度偵字第24909號)，本院判決如下
：
    主    文
廖沛紋幫助意圖為自己不法之所有，以詐術使人將本人之物交付
，處拘役伍拾日，如易科罰金，以新臺幣壹仟元折算壹日。
    犯罪事實
一、廖沛紋依其為成年人之知識、經驗，明知如將個人之金融機
    構帳戶交付予不詳姓名年籍之人使用，能預見該他人有可能
    以所取得金融機關帳戶遂行財產上犯罪之目的，竟仍基於縱
    若取得其金融機關帳戶之人，自行或轉交他人用以實施詐欺
    取財等財產性犯罪，供作財產犯罪被害人匯款帳戶之用，仍
    不違背其本意之幫助使用其帳戶者向他人為財產性犯罪之不
    確定故意，於民國99年8月24日某時，在不詳地點，將其所
    有之臺中商業銀行股份有限公司大肚分行(下稱臺中商銀)帳
    號為000000000000號帳戶之存摺、提款卡及提款密碼等資料
    ，交付予真實姓名年籍均不詳之某成年人。嗣該成年人取得
    上開存摺、提款卡及提款密碼後，即與其他犯罪集團成員共
    同基於意圖為自己不法所有之犯意聯絡，分別為下列詐欺取
    財犯行：
  (一)上開犯罪集團成員中之真實姓名年籍不詳之某成年人，於99
    年8月25日晚間6時30分許，以來電顯示為0000000000、00-0
    0000000號電話撥打楊筱婷之電話，向楊筱婷表示其前於網
    路購物繳款有問題，設定成每月分期付款，要求楊筱婷須到
    提款機前依指示操作取消設定，以此方式使楊筱婷因而陷於
    錯誤，依詐騙集團成員之指示，於同日晚間7時26分許，在
    高雄縣岡山鎮(現改制為高雄市岡山區○○○路285號土地銀
    行操作提款機，匯款新臺幣(下同)29986元至廖沛紋所有上
    開臺中商銀帳戶，並遭提領。
  (二)上開犯罪集團成員中之真實姓名年籍不詳之某成年人，於99
    年8月25日晚間7時11分許，撥打林育如之電話，向林育如訛
    稱為U-LIFE電視購物客服人員，並表示林育如前所訂購之產
    品，因送貨人員誤拿分期付款單予其簽收，造成林育如每月
    會遭扣款1470元，要求林育如到提款機依指示終止匯款，以
    此方式使林育如因而陷於錯誤，依詐騙集團成員之指示，於
    同日晚間7時46分許，在基隆市○○區○○路2號之郵局操作
    提款機，匯款29987元至廖沛紋所有上開臺中商銀帳戶，並
    遭提領。
  (三)嗣因楊筱婷、林育如發覺受騙，分別報警，始循線查獲上情
    。
二、案經楊筱婷、林育如訴由臺中市政府警察局烏日分局報告臺
    灣臺中地方法院檢察署檢察官偵查起訴。
    理    由
一、按被告以外之人於審判外之陳述，雖不符前4條之規定，而
    經當事人於審判程式同意作為證據，法院審酌該言詞陳述或
    書面陳述作成時之情況，認為適當者，亦得為證據。當事人
    、代理人或辯護人於法院調查證據時，知有第159條第1項不
    得為證據之情形，而未於言詞辯論終結前聲明異議者，視為
    有前項之同意，刑事訴訟法第159條之5定有明文。立法意旨
    在於傳聞證據未經當事人之反對詰問予以核實，原則上先予
    排除，惟若當事人已放棄詰問或未聲明異議，基於證據資料
    愈豐富，愈有助於真實發現之理念，且強化言詞辯論主義，
    法院自可承認該傳聞證據例外有證據能力。經查，本案檢察
    官及被告，對本判決後述實體部分所引之證人證述及書證內
    容，於本院準備程式及審理時均不爭執證據能力，猶未對之
    釋明有何顯不可信之情況，復未於言詞辯論終結前聲明異議
    ，本院審酌各該證據作成時之情形，亦無違法或不當取證之
    瑕疵，且均與本案之事實有關，認以之作為本案之證據亦無
    不適當之情形，依前開說明，就後述實體部分所引之證人證
    詞及書證內容，自具有證據能力。
二、訊據被告廖沛紋固坦承上開臺中商銀帳戶為其所申辦使用，
    惟矢口否認有何幫助詐欺犯行，辯稱：伊於99年8月24日帶
    上開帳戶之存摺至銀行刷帳戶資料，後來發現上開帳戶之存
    摺、密碼遺失，於同日晚間即打電話至臺中商銀客服專線掛
    失帳戶等語，經查：
  (一)被害人楊筱婷、林育如於上揭時、地，因上開詐騙集團成員
    中之真實姓名年籍不詳之某成年人，分別向楊筱婷、林育如
    訛稱渠等於網路、電視購物台購買產品之付款方式設定有誤
    ，要求渠等至自動櫃員機依指示至操作提款機以取消每月扣
    款，以此方式使被害人楊筱婷、林育如因而陷於錯誤，依詐
    騙集團成員之指示，分別於99年8月25日晚間7時26分、7時
    46分許，匯款29986、29987元至被告廖沛紋所有上開臺中商
    銀帳戶，並遭提領等情，已據被害人楊筱婷、林育如於警詢
    中指述綦詳（見中縣烏警偵字第0990004452卷第7、8頁、中
    縣烏警偵字第09900026112號卷第7至9頁），並有基隆市警
    察局第二分局偵查隊受理詐騙帳戶通報警示簡便格式表、16
    5專線協請金融機構暫行圈存疑似詐欺款項通報單、內政部
    警政署反詐騙諮詢專線紀錄表、郵政自動櫃員機交易明細表
    2張（林育如）、內政部警政署165反詐騙諮詢專線案件處理
    報表分析2張、基隆市警察局第二分局偵查隊受理各類案件
    紀錄表、受理刑事案件報案三聯單、臺中商業銀行大肚分行
    99.9.23中大肚字第09902400268號函、臺中商銀大肚分行所
    申設帳號：000000000000號之帳戶開戶基本資料影本、自動
    櫃員機交易明細表影本、員警職務報告、受理刑事案件報案
    三聯單、受理各類案件紀錄表、內政部警政署反詐騙諮詢專
    線紀錄表、受理詐騙帳戶通報警示簡便格式表、高雄縣政府
    警察局岡山分局壽天派出所受理詐騙帳戶警式簡便格式表、
    內政部警政署反詐騙諮詢專線紀錄表、郵局自動櫃員機交易
    明細表、土地銀行自動櫃員機交易明細表、臺中商業銀行大
    肚分行99年9月23日函及檢附資料、開戶資料及交易明細，
    高雄縣政府警察局岡山分局壽天派出所報案三聯單、受理各
    類案件紀錄表、臺中商業銀行大肚分行100年2月18日函及附
    件在卷可稽(見中縣烏警偵字第0990004452卷第9至20頁、中
    縣烏警偵字第09900026112號卷第10至24頁、本院卷二)，足
    認被告廖沛紋所申設之上開合庫銀行帳戶資料確實已供作不
    法犯罪集團成員向被害人楊筱婷、林育如詐騙而取得財物所
    用甚明。
  (二)被告於99年10月12日警詢時辯稱：上開臺中商銀帳戶於申請
    開戶後至99年6月20日之前是伊在使用，99年8月24日後就不
    是伊使用，不知道是何人使用。99年8月間某日下午2、3時
    許，伊到臺中市太平區找朋友，並攜帶臺中商銀和彰化銀行
    之存摺到銀行補登資料，當天傍晚5時許回家後發現臺中商
    銀、彰化銀行帳戶之存摺、提款卡等物遺失，伊沒有報警，
    但當天晚上有分別向臺中商銀、彰化銀行掛失等語(見中縣
    烏警偵字第0990004452卷第3至6頁)；於99年12月21日偵查
    時辯稱：99年8月24日伊先去補登帳戶資料，之後和朋友去
    玩，到晚上發現提款卡不見，伊把密碼寫在提款卡上面，於
    99年8月28日伊才打電話去銀行掛失等語(見99年度偵字第24
    558號卷第13、14頁)；於本院審理時又辯稱：伊帳戶存摺、
    提款卡於99年8月24日不見，因為當天伊帶存摺去刷帳戶資
    料，刷完後看到帳戶只剩下幾十元，當晚發現存摺、提款卡
    遺失就有打電話至銀行掛失等語(見本院卷一第14頁)，可見
    被告對於何時掛失存摺、提款卡一節，前後已不一致，且上
    開帳戶被告於99年9月2日始以語音方式辦理掛失金融卡，有
    臺中商銀100年2月18日函附卷可參(見本院卷二)，是以，被
    告辯稱其於99年8月24日當晚發現遺失上開帳戶存摺、提款
    卡、密碼後，即辦理掛失等語，委不足採。另觀諸上開帳戶
    客戶存款資料明細表，該帳戶於99年6月20日之餘額為37元
    ，至99年8月24日，始見一筆金額100,000元之匯款匯入，其
    間並無其他款項進出，益徵被告於本院審理稱上開帳戶為其
    薪資轉帳使用之帳戶，其每月10日領薪水，至99年8月份才
    離職等語，顯與事實不符，亦不可採。又被告自承上開100,
    000元之匯款人周惠美其並不認識，則自99年8月24日下午3
    時14分許起，斯時上開帳戶提款卡已脫離其持有，是上開帳
    戶於被告自述遺失之時間點，帳戶內應僅有餘額37元，被告
    明知上開帳戶無款項進出或有餘額可供提領，卻於99年8月2
    4日攜帶存摺、提款卡至銀行補登帳戶資料，被告所為顯與
    常情不符，已有可疑。
  (三)又金融機構之提款卡（含密碼）等物乃個人與金融機構往來
    之重要憑據，故一般人對於自己在金融機構帳戶所使用之存
    摺、印章、提款卡等物品，均慎重保管之，惟恐稍有疏失造
    成自己金錢難以彌補之損失，尤其對存提款密碼更多方保密
    ，以免被他人得悉後，將有存款被冒領或遭其他非法使用之
    虞。依被告於本院審理時辯稱其申辦上開帳戶提款卡當天，
    即將密碼以麥克筆記載於提款卡上(見本院卷一第32頁)，此
    舉已有違自我保護之常情，況被告自承上開帳戶為薪資轉帳
    之帳戶，若遺失該帳戶之提款卡等物，因密碼就在其上，必
    然緊張至極，是被告於發現該帳戶存摺、提款卡遺失理當立
    即報警並向銀行辦理掛失，以維護自身權益。然被告竟遲至
    99年9月2日始向銀行辦理掛失，已明顯悖於一般人管理帳戶
    之常情，則被告辯稱上開帳戶係不慎遺失，未提供予他人使
    用云云，實難採信。抑且，徵諸詐欺取財犯罪集團既知利用
    他人之帳戶掩飾犯罪所得，應非愚昧之人，當知社會上一般
    人如帳戶存摺、印章、提款卡、提款密碼遺失或遭竊，為防
    止拾（竊）得之人盜領存款或供作不法使用，必會於發現後
    立即報警或向金融機構辦理掛失止付，在此情形下，其等如
    仍以該帳戶作為犯罪工具，則在被害人將款項匯入該帳戶後
    ，極有可能因帳戶所有人掛失止付而無法提領，則其等大費
    周章從事犯罪之行為，卻只能平白無故替原帳戶所有人匯入
    金錢，此等損人不利己之舉，聰明狡詐之犯罪集團應無可能
    為之，換言之，犯罪集團份子為確信帳戶所有人不會報警或
    掛失止付，確定其等能自由使用該帳戶提款、轉帳，方能恃
    無忌憚要求被害人匯款至該指定帳戶，依此，更徵上開帳戶
    之提款卡與密碼，確係被告自己交付犯罪集團份子無誤。
  (四)另按刑法上之故意，可分為直接故意與不確定故意（未必故
    意），所謂「不確定故意」，係指行為人對於構成犯罪之事
    實，預見其發生而其發生並不違背其本意者，刑法第13條第
    2項定有明文。今日一般人至銀行開設帳戶並非難事，如非
    供犯罪之非法使用，衡情自無置自己名義帳戶不用，而取得
    他人帳戶使用之必要。又衡諸金融存款帳戶事關存戶個人財
    產權益之保障，除非本人或與本人親密關係者，難認有何理
    由可自由流通使用該存摺，而一般人均有妥為保管防阻他人
    任意使用之認識，縱因特殊情況偶有交付他人使用之需，亦
    必然深入瞭解用途再行提供以使用，方符常情；且存摺、提
    款卡等有關個人財產、身分之物品，其本身並無任何交易之
    價值，且倘若淪落不明人士手中，更極易被利用為與財產犯
    罪有關之犯罪工具；是無正當理由，將帳戶提供他人使用，
    客觀上足可預見其目的，係欲以該金融帳戶供作犯罪出入之
    帳戶或其他不法目的，否則應無隱匿自己名義帳戶而購買他
    人金融帳戶使用之必要。且利用電話、報紙或電腦之方式詐
    欺取財之犯罪類型層出不窮，該等犯罪多數均係利用人頭帳
    戶作為出入帳戶，並經媒體廣為披載，此應為一般人本於一
    般認知能力所易於意會者，凡對社會動態尚非全然不予關注
    者均能知曉。然被告廖沛紋於本件行為時，已為23歲之成年
    人，已有相當之社會工作及生活經驗，其並非年幼無知或與
    社會隔絕而無常識之人，對於現今犯罪集團經常誘使一般民
    眾提供金融機構帳戶等資料，做為詐騙等犯罪之不法用途使
    用一節應有所悉。而以一般人或公司申辦帳戶使用並無困難
    ，尚無非得使用被告廖沛紋帳戶之必要。又被告廖沛紋於本
    院審理時自承：伊知道將帳戶交給陌生人可能會被作為犯罪
    使用，也知道提款卡密碼不應該寫在提款卡上等語（見本院
    卷第32頁、99年度偵字第24558號卷第14頁），可知被告廖
    沛紋對於對方有供作非正當合法用途，而能預見對方取得其
    存摺、印章、提款卡及密碼有可能向他人詐騙匯款，且被告
    廖沛紋縱使於主觀上有此預見及懷疑，而仍將上開帳戶存摺
    、印章、提款卡及密碼交付予真實姓名不詳之成年人，顯見
    被告廖沛紋對於該詐騙集團成員於取得該等帳戶資料後，自
    行或轉交他人持以實施犯罪，作為詐騙被害人匯款之用，已
    有預見，而仍交付並容任他人使用，自具有幫助他人詐欺取
    財之不確定故意甚明。是以，被告猶提供其所申辦之上開銀
    行帳戶予該等真實姓名年籍不詳之成年人使用，足認被告主
    觀上確有容任該人將上開銀行帳戶作為詐欺取財使用之犯意
    ，準此，被告具有幫助詐欺取財之不確定故意，應屬無訛。
    綜上所述，被告前揭所辯，或前後不一，或與常情有違，僅
    係事後卸責之詞，不足採信，本件事證明確，被告幫助詐欺
    取財犯行已堪認定，應依法論科。
三、按刑法上之幫助犯，係對於犯罪與正犯有共同之認識，而以
    幫助之意思，對於正犯資以助力，而未參與實施犯罪之行為
    者而言（最高法院75年度臺上字第1509號、88年度臺上字第
    1270號判決意旨可資參照）。是以，如未參與實施犯罪構成
    要件之行為，且係出於幫助之意思提供助力，即屬幫助犯，
    而非共同正犯。查上開犯罪事實欄一、中所述之犯罪集團所
    屬真實姓名年籍不詳之成年人等人基於共同意圖為自己不法
    之所有之犯意聯絡，以上述方式對被害人楊筱婷、林育如予
    以詐欺取財，致使被害人楊筱婷、林育如陷於錯誤，並因而
    交付本人之財物，上開真實姓名年籍不詳之成年人等人對被
    害人楊筱婷、林育如之詐欺取財犯行顯已既遂，該真實姓名
    年籍不詳之成年人等人係共同犯刑法第339第1項之詐欺取財
    既遂罪，而被告廖沛紋提供上開帳戶資料予前述真實姓名年
    籍不詳之成年人等人，係基於幫助他人共同詐欺取財之不確
    定故意，且所為均屬刑法詐欺取財罪構成要件以外之行為，
    其等以幫助他人犯罪之意思而參與犯罪構成要件以外之行為
    ，係犯刑法第30條第1項前段、第339條第1項之幫助詐欺取
    財罪，並應依刑法第30條第2項之規定，按正犯之刑減輕之
    。被告廖沛紋一次提供其上開銀行帳戶資料供他人使用，而
    幫助詐欺集團成員詐騙被害人楊筱婷、林育如之行為，係以
    單一之幫助詐欺行為，侵害多數被害人之財產法益，為想像
    競合犯，應依刑法第55條之規定從一重處斷。如犯罪事實欄
    所示之犯行，檢察官雖僅就被告廖沛紋提供其上開臺中商銀
    帳戶資料，以幫助詐欺集團對被害人林育如詐欺取財之犯行
    提起公訴，然就其以一行為提供其上開臺中商銀帳戶資料幫
    助該詐欺集團對被害人楊筱婷詐欺取財部分犯行，業經檢察
    官移送併辦，此部分犯行與前開部分犯行，有想像競合之裁
    判上一罪之關係，業如前述，基於審判不可分原則，本院自
    得併予審理，附此敘明。
四、爰審酌被告廖沛紋提供提供上開銀行帳戶供詐欺集團成員使
    用，助長詐欺集團財產犯罪之風氣，致本案被害人楊筱婷、
    林育如受騙而匯款，實為當今社會層出不窮之詐財事件所以
    發生之根源，造成社會互信受損，擾亂金融交易往來秩序，
    影響層面甚大，且亦因被告廖沛紋提供上開銀行帳戶之行為
    ，使執法人員難以追查該詐騙集團之真實身分，減少遭查獲
    之風險，有助長犯罪之虞，惟酌量被告廖沛紋之智識程度為
    高職畢業、家庭經濟狀況小康、犯罪動機、目的、手段、提
    供帳戶之數量、對於被害人楊筱婷、林育如所生之損害等一
    切情狀，量處如主文所示之刑，並諭知易科罰金之折算標準
    ，以示懲儆。
據上論斷，應依刑事訴訟法第299條第1項前段，刑法第339條第1
項、第30條第1項前段、第2項、第55條、第41條第1項前段，刑
法施行法第1條之1第1項、第2項前段，判決如主文。
本案經檢察官林明誼到庭執行職務
中    華    民    國   100    年    4     月    14    日
                  刑事第四庭  審判長法  官  吳進發
                                    法  官  黃益茂
                                    法  官  李婉玉
以上正本證明與原本無異。
如不服本判決應於收受判決後10日內向本院提出上訴書狀，並應
敘述具體理由；其未敘述上訴理由者，應於上訴期間屆滿後20日
內向本院補提理由書（均須按他造當事人之人數附繕本）「切勿
逕送上級法院」。
                                    書記官  林政佑
中    華    民    國   100    年    4     月    14    日
附錄論罪科刑法條
刑法第339條第1項
意圖為自己或第三人不法之所有，以詐術使人將本人或第三人之
物交付者，處 5 年以下有期徒刑、拘役或科或併科 1 千元以下
罰金。